【裁判字號】    98,簡上,8
【裁判日期】    980727
【裁判案由】    確認房屋所有權
【裁判全文】
臺灣宜蘭地方法院民事判決               98年度簡上字第8號
上  訴  人  丙○○
訴訟代理人  乙○○
被上訴人    甲○○
            丁○○○
上列一人
訴訟代理人  屠啟文律師
上列當事人間確認房屋所有權事件，上訴人對於中華民國97年12
月10日本院宜蘭簡易庭97年度宜簡字第258號第一審判決提起上
訴，本院業於民國98年7月13日言詞辯論終結，判決如下：
    主      文
上訴駁回。
第二審訴訟費用新台幣仟肆佰捌拾元由上訴人負擔。
    事實及理由
壹、程序方面：
一、本件被上訴人甲○○無正當理由，經合法通知未於言詞辯論
    期日到場，核無民事訴訟法第386條各款所列情形，爰依上
    訴人之聲請，由其一造辯論而為判決。
二、按確認法律關係之訴，非原告有即受確認判決之法律上利益
    者，不得提起之。民事訴訟法第247條有明文規定。本件上
    訴人主張因對被上訴人甲○○有債權，而聲請法院查封坐落
    宜蘭縣員山鄉○○段806地號土地上門牌號碼為宜蘭縣員山
    鄉○○路416號房屋（以下簡稱系爭房屋），並經本院以97
    年度執字第10572號執行事件受理中。然因執行法院以系爭
    房屋稅籍資料認定系爭房屋管理人為被上訴人丁○○○，非
    被上訴人甲○○所有等情，此有本院民國97年8月21日宜院
    瑞97執庚字第10572號函文可憑。是系爭房屋之所有權屬為
    何，影響上訴人債權之受償，而使上訴人之私法上權益有受
    損之虞，且系爭房屋之所有權屬為何，得以確認之訴以為解
    決，是上訴人提起本訴，有即受確認判決之法律上利益，先
    予敘明。
貳、實體方面：
一、上訴人起訴主張：系爭房屋係被上訴人甲○○於69、70年間
    自行出資興建，被上訴人丁○○○僅係向被上訴人甲○○以
    預售屋方式購買系爭房屋，並非原始建築人，故被上訴人丁
    ○○○並無原始取得系爭房屋之所有權，被上訴人甲○○才
    屬原出資興建之原始建築人而為系爭房屋之所有權人。為此
    ，爰請求確認系爭房屋為被上訴人甲○○所有，非被上訴人
    丁○○○所有。
二、被上訴人甲○○於原審陳稱：伊於69年12月24日與被上訴人
    丁○○○簽訂委建合約書，因工程進行時之款項委建人未能
    如期繳款，因工程須款急，故被上訴人丁○○○要求立據。
    且房屋已是丁○○○所有，且應付之款項也不足，以致伊倒
    閉，房屋不是伊所有，而且往來之錢確是房屋工程款等語。
三、被上訴人丁○○○則以：
（一）伊與被上訴人甲○○於69年12月24日簽訂「預定土地買賣
      委託代建房屋契約書」（下稱69年12月24日契約書），其
      中第4條約明：「土地移轉過戶前之地價稅及移轉過戶時
      之土地增值稅由乙方（即甲○○）負擔。」，顯見雙方間
      系爭契約就土地部分核屬買賣性質；又查，69年12月24日
      契約書最末簽名欄伊與甲○○分係以「委建人」、「承建
      負責人」之名義具名，且就系爭房屋興建之建材使用、圖
      說施工、工期期限、保固項目、款項給付等於契約中均詳
      為約定，復無房屋所有權移轉之約定等情，顯見就系爭房
      屋部分，實為伊出資、甲○○承建之承攬性質。
（二）系爭房屋於71年間甲○○無故停工時，只有初胚，尚無門
      窗，並未粉刷，且無水電，不足遮蔽風雨，實無經濟上效
      用，嗣伊於71年間另行集資雇工興建完成，並於75年間向
      相關單位申請完工證明後使用至今。是伊既以所有之意思
      興建系爭房屋，即為原始建築人而取得系爭房屋之所有權
      。
（三）上訴人固於本件主張系爭房屋為甲○○所有，惟其訴訟代
      理人乙○○於本院另案即97年度簡上字第33號拆屋還地事
      件中，卻主張系爭房屋為伊所有，並請求伊拆除，其前後
      主張即有矛盾。
四、兩造不爭執之事實：
（一）上訴人以其對被上訴人甲○○有債權，而聲請法院查封坐
      落宜蘭縣員山鄉○○段806地號土地上之系爭房屋，並經
      本院以97年度執字第10572號執行事件受理中。
（二）系爭房屋稅籍資料登載之管理人為被上訴人丁○○○，且
      目前由被上訴人丁○○○占有使用中。
（三）被上訴人間於69年12月24日所簽訂之預定土地買賣委託代
      建房屋契約書為真正。
五、本件之爭執事項乃為：系爭房屋是否為被上訴人甲○○所有
    ？本院之判斷如下：
（一）按以所有之意思興建房屋，即為原始建築人而取得該房屋
      之所有權。本件上訴人主張被上訴人間於69年間就系爭房
      屋訂定預售屋之買賣契約，故被上訴人甲○○為原始出資
      興建之人，亦為出賣人，丁○○○為買受人，系爭房屋未
      為所有權移轉登記前，被上訴人甲○○應為系爭房屋之所
      有權人乙節。經查，被上訴人間69年12月24日所訂之系爭
      契約，最末簽名欄被上訴人間固然係以「委建人」、「承
      建負責人」之名義具名；再者，系爭契約就系爭房屋之興
      建，亦雖約明「承建人」應使用符合契約約定之設施規格
      、應按圖施工（第7條）、「承建人」之工程期限以及違
      約之效果（第8條）、房屋結構需負責保固（第9條），且
      「委建人」之款項支付上固按照工程施工進度分期給付（
      如系爭契約書後附收款登記表），另系爭契約雖並未特別
      言明系爭房屋移轉登記之相關細節（僅系爭契約第4條有
      言及土地移轉過戶之問題賦稅）；然而，系爭契約書之簽
      訂乃緣於建商即被上訴人甲○○於69年間與訴外人即地主
      范木發等人簽訂合建契約，並以預售屋買賣方式售予包括
      被上訴人丁○○○等人在內之承購戶之事實，業經被上訴
      人丁○○○、甲○○及地主范木發等人於本院72年度訴字
      第293號履行契約事件中為一致的陳述，且經本院於該事
      件認定被上訴人間係屬買賣關係在案；次查，被上訴人丁
      ○○○於另案即本院宜蘭簡易庭96年度宜簡字第251號、
      本院民事庭97年度簡上字第33號拆屋還地事件始終主張，
      伊是向被上訴人甲○○買賣系爭房地，當初甲○○是建商
      ，並與地主談妥合建後才出售給伊等語，有該事件第二審
      準備程序筆錄、第一審民事判決書、被上訴人丁○○○所
      提出之答辯狀為佐，足認系爭契約之內容要旨並非由被上
      訴人丁○○○指示被上訴人甲○○興建系爭房屋，而係被
      上訴人係以取得系爭房屋及基地之所有權作為給付被上訴
      人甲○○款項之對價，核應屬買賣契約較符合被上訴人間
      訂約之真意，是被上訴人於本件均陳稱系爭契約應屬委建
      契約云云，難認有據。
（二）惟查，系爭買賣契約簽訂之後，被上訴人甲○○嗣後並未
      依系爭契約之義務交付系爭房屋等情，可觀前揭72年度訴
      字第293號事件判決書理由五：「…本件出賣人甲○○根
      本未將買賣標的物之房屋建竣交付原告（包括被上訴人丁
      ○○○在內）…」等語甚明，則被上訴人甲○○、丁○○
      ○均辯稱：系爭房屋被上訴人甲○○並未依系爭契約完工
      ，並交付被上訴人丁○○○，嗣後是由被上訴人丁○○○
      自行出資完工，並占有使用至今乙節，即屬有據，足認該
      事件訴訟當時，系爭房屋尚不足為可供交付買受人之標的
      物。上訴人雖復主張，依系爭契約書後附收款登記表所載
      ，被上訴人甲○○已收款到第19期，工程進度為內部粉刷
      都已完成，一樓樓板（第8期）、二樓樓板（第10期）已
      收款，並已完成對應工程進度，可見系爭房屋主體已完工
      ，原始建築人應認定為被上訴人甲○○乙節，則為被上訴
      人丁○○○所否認，而被上訴人丁○○○於本院辯稱：伊
      只付了3次款，又收款登記表第17期應申請使用執照，並
      實際上甲○○並未申請使用執照，卻仍記載已收齊款項，
      可見系爭房屋實際興建程度並未如收款登記表上所載已經
      收取各期款項所對應之興建進度等語，本件上訴人並未提
      出系爭房屋已申請使用執照之證據，應認確無被上訴人甲
      ○○申請使用執照之事，然而第17期「申請使用執照」卻
      記載為已收款，已與實際進度不符；再者，觀諸被上訴人
      丁○○○之繳款，第1至8期均為69年12月24日、第9至13
      期均為70年5月22日、第14期至第18期均為71年4月20日顯
      未依照實際施工進度一期一期依序繳款，則雖系爭契約書
      後附收款登記表記載，被上訴人甲○○已收款到第19期，
      惟是否即代表第19期之對應進度即內部粉刷都已完成？一
      樓樓板（第8期）、二樓樓板（第10期）都已完成？誠屬
      可疑；再稽之，被上訴人丁○○○曾於本院宜蘭簡易庭96
      年度宜簡第251號事件中稱：事實上連棟房屋在興建時，
      系爭房屋係作為建材放置地點，別戶已完成2層樓，伊已
      給付被上訴人甲○○新台幣（下同）252,000元，並又借
      予甲○○10多萬元，竟只有3面牆前後貫穿的初胚而已，
      豈能公平等語，查系爭房屋總價款80萬元，貸款為29萬元
      ，經扣除後為51萬元，被上訴人丁○○○給付金額為252,
      000元，實未達總價款之半數，系爭房屋完工之程度信應
      亦未達規模，尚不足成為取得建物所有權之客體；質言之
      ，被上訴人甲○○興建之程度，尚不足以使其取得所有權
      ，是應認被上訴人丁○○○於被上訴人甲○○停工興建後
      ，即自己以所有之意思繼續興建完成系爭房屋，應屬原始
      建築人。
（三）綜上所述，被上訴人丁○○○係對尚不足成為取得建物所
      有權之客體繼續出資興建完成，應為系爭房屋之原始出資
      建築人，當原始取得系爭房屋之所有權。從而，上訴人聲
      明請求確認系爭房屋為被上訴人甲○○所有，而非被上訴
      人丁○○○所有，即非事實，而無理由，自應駁回。
六、本件上訴人訴請確認系爭房屋為被上訴人甲○○所有，並非
    可採，應駁回其訴，原審為上訴人敗訴之判決，理由雖有不
    同，結果並無二致，上訴意旨指摘原判決不當，求予廢棄改
    判，為無理由，應予駁回。
、訴訟費用負擔之依據：民事訴訟法第78條。
中    華    民    國    98    年    7     月    27    日
                  臺灣宜蘭地方法院民事庭
                      審判長法  官  楊麗秋
                            法  官  張軒豪
                            法  官  郭淑珍
正本與原本無異。
本件不得上訴。
中    華    民    國    98    年    7     月    28    日
                            書記官  林慶生


司法院資訊處製作；財團法人民間司法改革基金會備份。
